臺灣苗栗地方法院民事判決　九十年度婚字第一八二號
　　原　　　告　乙○○
　　訴訟代理人　甲○○
右當事人間請求離婚事件，本院判決如左：
    主    文
准原告與被告離婚。
訴訟費用由被告負擔。
    事    實
甲、原告方面：
一、聲明：求為判決如主文。
二、陳述：
    被告為印尼華僑，與原告於民國八十一年三月十四日在印尼帕卡西結婚，並向戶
    政機關辦妥結婚登記，兩造婚姻生活尚美滿，於八十二年二月二十日產下一子邱
    垂彥，惟被告於八十五年七月十八日無故攜子返回印尼國，將原告棄置台灣，不
    回國與原告同居，且原告亦於同年月二十三日刊登台灣新生報尋找被告未著。又
    同年十月十九日原告偕同胞姐甲○○前往印尼雅加達欲將被告接回，被告即明確
    告知不回來，均顯係被告惡意遺棄原告在繼續狀態中，為此依民法第一千零五十
    二條第一項第五款規定訴請判決離婚。
三、證據：提出結婚登記聲請書影本、戶籍謄本及報紙影本、原告胞姐甲○○之護照
    等件為證，並聲請訊問證人邱德盛。
乙、被告方面：
    被告未於言詞辯論期日到場，亦未提出書狀為任何聲明或陳述。
丙、本院依職權向內政部警政署資訊室函查被告之入出境紀錄資料。
    理　　由
壹、程序方面：
一、本件離婚訴訟之國際及國內管轄權：
（一）本件離婚訴訟，被告原係印尼國人，且兩造係於八十一年三月十四日在印尼帕
      卡西結婚，有原告所提結婚登記聲請書可證。雖嗣後被告於八十二年十月十二
      日憑僑務委員會華僑證明更正為印尼華僑，於八十四年四月十九日入境並依八
      十四定字第三二００六八二三號定居證設籍，同年四月二十八日申請登記，但
      已於八十八年十月三出境並因而於九十年十月二十九日為遷出登記（以上見苗
      栗縣公館鄉戶政事務所九十一年三月四日所核發有關原、被告之戶籍謄本記載
      ）。是既無事證顯示被告已喪失印尼國籍，則應認本件仍為一具有涉外因素之
      訴訟事件。關於具有涉外因素之訴訟事件，應由何國法院管轄，即國際管轄權
      誰屬，除特定事件，如禁治產宣告、死亡宣告，涉外民事法律適用法第三條第
      一項、第四條第一項有加以規定外，其他訴訟事件，尚無明文可據，解釋上，
      自應類推適用民事訴訟法上關於國內管轄權之規定，亦即我國法院依現行民事
      訴訟法之規定，得行使國內管轄權之涉外民事事件，均應認我國法院對其亦得
      行使國際管轄權。
（二）離婚之訴，專屬夫妻之住所地法院管轄，民事訴訟法第五百六十八條第一項定
      有明文。而關於此法院管轄之事項，既為法庭地國有關訴訟程序法律之規定，
      解釋上應即依法庭地法即我國法定之。依我國現行民法第一千零二條第一項之
      規定：「夫妻之住所，由雙方共同協議之；未為協議或協議不成時，得聲請法
      院定之。」而上開條項在八十七年六月十七日修正公布前則規定：「妻以夫之
      住所為住所，贅夫以妻之住所為住所。但約定夫以妻之住所為住所，或妻以贅
      夫之住所為住所者，從其約定。」本件兩造依其結婚登記聲請書之記載係於八
      十一年三月十四日結婚，在認定夫妻之住所上，即發生應適用修正前或修正後
      法律之疑義。本院認上開條項既係基於司法院大法官釋字第四百五十二號解釋
      ，認為：修正前規定未能兼顧他方選擇住所及具體個案之特殊狀況，與憲法上
      平等及比例原則尚有未符等情而修正，則結婚在此修正之前，而婚姻關係於此
      修正後仍繼續延續者，尚非民法親屬篇施行法第一條不溯既往原則適用之範圍
      ，而應適用修正後之規定，以符合憲法保障人民權利之意旨。是本件關於兩造
      夫妻住所之認定，即應適用現行民法第一千零二條第一項之規定。
（三）經查：原告以苗栗縣公館鄉○○村○○○鄰○○路○段六二號為住所，有其所
      提之戶籍謄本為證，而被告於八十一年三月十四日在印尼帕卡西與原告結婚後
      ，隨即於八十一年五月二十六日入境臺灣，嗣後並於八十四年四月十九日入境
      於上開住所設籍定居，此已於前面一、（一）內詳細敘明。而原告與被告結婚
      時，係欲娶回原告家中同住，事實上原、被告並與原告之父共同居住多年，有
      證人邱德勝即原告之父到庭證述甚詳，足認兩造應有以原告上開住所作為夫妻
      共同住所之協議。是依民事訴訟法第五百六十八條第一項之規定及前面一、（
      二）之說明，我國法院應得對本件行使國際管轄權，而本院則得行使本件之國
      內管轄權。
二、被告未於言詞辯論期日到場，核無民事訴訟法第三百八十六條各款所列情形之一
    ，爰依原告之聲請，由其一造辯論而為判決。
貳、實體方面：
一、原告主張兩造於八十一年三月十四日在印尼帕卡西結婚，且兩造間夫妻關係現仍
    存續中之事實，業據其提出結婚登記聲請書影本及戶籍謄本等件為證。本院基於
    左列事證，認為被告確係故意不於其夫妻共同住所（即前面本院所認定兩造協議
    之共同住所）與原告同居，且在繼續狀態中：
（一）依本院所調取附卷之被告入出境資料以觀：被告於八十一年五月二十六日入境
      臺灣，於八十一年十一月二十三日出境離開台灣後，其間又數度往返於台灣及
      印尼間，最後於八十八年十月三日出境離開台灣，至今未再有任何入境紀錄，
      並已於九十年十月二十九日為與原告共同戶籍之遷出登記。
（二）證人邱德盛證稱：「他們和我住在一起，後來被告的媽媽來我們家住了二個月
      ，後來被告的媽媽帶著被告以及我孫子邱垂彥一起回去印尼，就沒有再回來了
      ，到現在已經六年多了，被告本來是說要送他媽媽去機場，結果一去不回。後
      來發現他的東西通通帶走了，只剩下一些衣服。」等情。
（三）斟酌原告所主張於八十五年年十月十九日原告偕同胞姐甲○○前往印尼雅加達
      欲將被告接回（有原告所提其胞姐甲○○護照內頁上印尼國於八十五年十月十
      九日之入境簽證及同年月二十五日之出境簽證為證），被告卻明確告知不回來
      之辯論意旨。
（四）被告未於言詞辯論期日到場或提出任何書狀而為爭執。
三、按配偶之一方為中華民國國民者，其離婚之原因事實，應依中華民國法律，涉外
    民事法律適用法第十四條之但書及本文定有明文。本件原告為中華民國國民，有
    原告所提之戶籍謄本可證，是本件離婚事件，自應適用中華民國法律。再按夫妻
    之一方，以惡意遺棄他方在繼續狀態中者，得向法院請求離婚，我國民法第一千
    零五十二條第一項第五款定有明文；而該款所謂夫妻之一方，以惡意遺棄他方，
    在繼續狀態中者，係指夫或妻無正當理由，不盡同居或支付家庭生活費用之義務
    而言，最高法院著有三十九年台上字第四一五號判例可資參照。依前開本院認定
    之事實，被告故意不於其夫妻共同住所與原告同居，又未見有任何不能同居之正
    當理由，是被告不僅有違背同居義務之客觀事實，亦有拒絕同居之主觀情事，依
    照上開法律規定及判例意旨，自可認其係惡意遺棄原告在繼續狀態中，原告請求
    離婚，為有理由，應予准許。
四、結論：本件原告之訴為有理由，依民事訴訟法第三百八十五條第一項前段、第七
    十八條，判決如主文。
中　　　華　　　民　　　國　　九十一　　年　　　三　  　月　　二十八　　日
  　　　　　　　　　　　　　　　　臺灣苗栗地方法院民事庭
~B審判長法官　詹  日  賢
~B      法官　曾  明  玉
~B 　　 法官　蔡  志  宏
右為正本係照原本作成。
如對本判決上訴，須於判決送達後二十日內向本院提出上訴狀。
~B法院書記官  黃  秀  娟
中　　　華　　　民　　　國　　九十一　　年　　　三　　月　　　二十八　  日
